臺灣高等法院臺中分院民事判決
110年度上易字第95號
上  訴  人  黃東右  
訴訟代理人  張右人律師
被上訴人    蘇逸正  
            陳王梅鶯
上二人共同
訴訟代理人  徐鼎賢律師
上列當事人間請求拆除地上物返還土地事件，上訴人對於中華民
國109年11月25日臺灣南投地方法院109年度訴字第407號第一審
判決提起上訴，本院於110年8月11日言詞辯論終結，判決如下：
    主  文
上訴駁回。
第二審訴訟費用由上訴人（除確定部分外）負擔。
    事實及理由
壹、程序事項：
    被上訴人於原審起訴主張上訴人所有如內政部國土測繪中心
    鑑測日期：民國109年2月3日之鑑定圖（即原審附圖）所示
    編號辛、壬、癸等建物（下分別均略稱編號辛、壬、癸建物
    ），分別無權占用被上訴人所共有坐落南投縣○里鎮○○段000
    地號土地（下稱系爭000土地）、或與其他共有人許○堂、鄭
    ○霞、陳○祥、陳○銘、余○基、張○隆（下稱許○堂等6人）所
    共有同段000地號土地（下稱系爭000土地），因而請求上訴
    人拆屋還地。經原審為上訴人全部敗訴之判決，上訴人不服
    ，全部提起上訴（見本院卷第5頁），惟上訴人嗣於110年8
    月11日言詞辯論期日，當庭就編號壬、癸建物部分當庭以言
    詞撤回上訴（見本院卷第85、86頁），該撤回部分即已確定
    ，非本院之審理範圍，以下不予論述。
貳、實體部分： 　　
一、被上訴人主張：上訴人所有編號辛建物無權占用其等所有系
    爭000土地，且編號辛建物為同段000建號建物（下稱系爭00
    0原建物）外之增建，與主建物間尚有鋼筋混凝土造牆壁相
    區隔，屬未保存登記之建物，故拆除編號辛建物無礙於原房
    屋之整體結構、安全及經濟價值，且與公益無涉。爰依民法
    第767條第1項前段、中段及同法第821條規定，請求上訴人
    應將編號辛建物拆除，並將該占用土地返還被上訴人（原審
    為被上訴人勝訴之判決，上訴人不服，提起上訴）。並答辯
    聲明：上訴駁回。
二、上訴人則以：編號辛建物為系爭000原建物之所有權人所增
    建，因故遭法拍後，輾轉由其於95年間向法拍業者購得，因
    無人告知其購買時須向地政機關先聲請鑑界，故不知編號辛
    建物有無權占用系爭土地之情形。又編號辛建物無權占用面
    積僅5.01平方公尺，其願以市價或高於市價之價格承購編號
    辛建物之土地部分，對被上訴人影響較小。另編號辛建物為
    RC混凝土建物，內有樓梯、浴室、廚房等設備，攸關其與同
    住高齡90歲母親之日常生活使用習慣變動，且拆除恐生主結
    構安全問題，損及整體建物，應適用民法第796條之1第1項
    之適用。並上訴聲明：㈠原判決關於命上訴人將其所有編號
    辛建物拆除，並將該占用之部分土地返還被上訴人部分，及
    訴訟費用（除確定部分外）之裁判，均廢棄。㈡上開廢棄部
    分，被上訴人在第一審之訴駁回。
三、兩造不爭執之事項：(本院卷第55頁)
  ㈠系爭000土地為被上訴人所共有，權利範圍各為2分之1。
  ㈡上訴人所有編號辛建物為未辦保存登記之建物，屬原本建物
    以外之增建範圍，且占用系爭000土地之面積為5.01平方公
    尺。
  ㈢上訴人係於95年3月2日以買賣為原因取得系爭000原建物，並
    一併取得編號辛建物之事實上處分權，且編號辛建物充作浴
    室、廚房、樓梯之一部分使用。
四、兩造爭執之事項：(本院卷第55頁)
  ㈠被上訴人依民法第767條第1項前段、中段及同法第821條規定
    ，請求上訴人拆除編號辛建物並返還占用土地，有無理由？
　1.上訴人有無合法占有權源？
　2.本件有無民法第796條之1第1項前段規定之適用？
五、本院得心證之理由：
  ㈠上訴人所有編號辛建物無權占用系爭000土地：
　⒈按所有人對於無權占有或侵奪其所有物者，得請求返還之。
    對於妨害其所有權者，得請求除去之。有妨害其所有權之虞
     者，得請求防止之。民法第767條第1項定有明文。次按以
    無權占有為原因，請求返還土地者，占有人以非無權占有為
    抗辯者，應就其取得占有係有正當權源之事實證明之。　
　⒉依前揭兩造不爭執事項㈠至㈢所示，編號辛建物為上訴人所有
    ，且係屬增建，並占用被上訴人所共有系爭000土地之面積
    為5.01平方公尺等情，堪認為真實。而上訴人並未舉證證明
    其所有編號辛建物占有系爭000土地係本於正當權源，應屬
    無權占有，是被上訴人依民法第767條第1項前段、中段及同
    法第821條等規定，請求上訴人拆除上開無權占用系爭土地
    之編號辛建物，並將所占用系爭土地返還予其等，自屬有據
    。
　㈡本件無民法第796條之1第1項前段規定之適用：
　⒈又按土地所有人建築房屋非因故意或重大過失逾越地界者，
    鄰地所有人如知其越界而不即提出異議，不得請求移去或變
    更其房屋；土地所有人建築房屋逾越地界，鄰地所有人請求
    移去或變更時，法院得斟酌公共利益及當事人利益，免為全
    部或一部之移去或變更，固為98年1月23日修正後民法第796
    條第1項前段、第796條之1第1項前段所明定，且上開規定於
    民法物權編修正施行前土地所有人建築房屋逾越地界，鄰地
    所有人請求移去或變更其房屋時，亦適用之，民法物權編施
    行法第8條之3亦定有明文。惟所謂「知其越界而不即提出異
    議」，此項知與不知，並非依客觀情事定之，而係依鄰地所
    有人個人之情事而定，須鄰地所有人事實上知悉越界建築，
    方足當之。而主張鄰地所有人知其越界而不即提出異議者，
    應就此項事實負舉證責任。且此所定鄰地所有人之忍受義務
    ，係為土地所有人所建房屋之整體有一部分逾越疆界，若予
    拆除，勢將損及全部建築物之經濟價值而設。倘土地所有人
    於所建房屋整體之外，越界加建房屋，則鄰地所有人請求拆
    除，原無礙於原建房屋之整體結構及效用，即無該條規定之
    適用。
　⒉經查，上訴人並未舉證證明訴外人張○森增建編號辛建物時，
    被上訴人知編號辛建物越界而不即提出異議，且編號辛建物
    為張○森另行增建之違章建築，為系爭000原建物外之增建，
    此有勘驗現狀照片及原法院民事執行處94年7月27日投院太9
    3執仕字第00000號函及不動產權利移轉證書影本可憑（見原
    審卷第222至232、277至283頁），縱令拆除，亦不損及系爭
    000原建物之整體結構及經濟價值，更無影響社會經濟及上
    訴人利益之重大損害可言。是上訴人援用民法第796條之1規
    定，基於財產權及所有權之保護原則，自應嚴格審視之，從
    而抗辯被上訴人不得請求其拆屋還地云云，難認可採。　　
六、綜上所述，被上訴人依民法第767條第1項前段、中段及同法
    第821條規定，請求上訴人應將編號辛建物拆除，並將所占
    用土地返還被上訴人，為有理由，應予准許。原審為被上訴
    人之判決，於法並無不合。上訴意旨指摘原判決此部分不當
    ，求予廢棄改判，為無理由，應予駁回。
七、本件事證已臻明確，兩造其餘之攻擊或防禦方法及所用之證
    據，經本院斟酌後，認為均不足以影響本判決之結果，爰不
    逐一論列，附此敘明。 
八、據上論結，本件上訴為無理由。爰依民事訴訟法第449條第1
    項、第78條，判決如主文。
中　　華　　民　　國　　110 　年　　9 　　月　　22　　日
                  民事第六庭  審判長法  官  楊熾光
                                    法  官  莊宇馨
                                    法  官  郭玄義 　
正本係照原本作成。       
不得上訴。
                                    書記官  劉雅玲
 
中　　華　　民　　國　　110 　年　　9 　　月　　22　　日